ACORDAO-COMPLETO-2362540

ACÓRDÃO 927/2020 ATA 12/2020 - PLENÁRIO

VISTOS, relatados e discutidos estes autos da Tomada de Contas Especial instaurada pelo Ministério do Turismo em face da impugnação total das despesas realizadas com recursos do Convênio 81/2009 (peça 1, p. 31-48) , celebrado com o Município de Aiuaba/CE com o objetivo de apoiar a realização da festa de Carnaval nos dias 21 a 24/02/2009. 
		ACORDAM, os Ministros do Tribunal de Contas da União, reunidos em sessão do Plenário, diante das razões expostas pelo Relator, em: 
	9.1. excluir o nome do Sr. Francisco Dário Cavalcante Mota do rol de responsáveis destes autos;
	9.2. julgar irregulares as contas do Sr. Ramilson Araújo Moraes e das empresas J. Antônio de Morais Pires Eventos-ME e Francisco Célio Saboya Freire-ME, com base nos arts. 1º, inciso I, 16, inciso III, alíneas b e c, da Lei 8.443/1992;
	9.3. condenar o Sr. Ramilson Araújo Moraes, solidariamente com as empresas abaixo mencionadas, com fundamento no disposto no art. 19, caput, da Lei 8.443/1992, ao pagamento das quantias descritas a seguir, atualizadas monetariamente e acrescidas de juros de mora calculados a partir da respectiva data até o dia da efetiva quitação, fixando-lhes o prazo de 15 (quinze) dias, a contar da notificação, para que comprovem, perante o Tribunal (art. 214, inciso III, alínea a, do Regimento Interno do TCU) , o recolhimento do débito ao Tesouro Nacional, na forma da legislação em vigor:
	9.3.1. J. Antônio de Morais Pires Eventos-ME: 
	Valor Original
 (R$) 
	Data

	98.479,38
	23/04/2009

9.3.2. Francisco Célio Saboya Freire-ME:
	Valor Original
 (R$) 
	Data

	51.488,50
	23/04/2009

	9.4. aplicar a multa prevista no art. 57 da Lei 8.443/1992, individualmente, ao Sr. Ramilson Araújo Moraes, no valor de R$ 29.000,00 (vinte e nove mil reais) , à empresa J. Antônio de Morais Pires Eventos-ME, no valor de R$ 19.000,00 (dezenove mil reais) e à empresa Francisco Célio Saboya Freire-ME, no valor de R$ 10.000,00 (dez mil reais) , fixando-lhes o prazo de 15 (quinze) dias, a contar da notificação, para que comprovem, perante o Tribunal (art. 214, inciso III, alínea a, do RI/TCU) , o recolhimento da dívida ao Tesouro Nacional, atualizada monetariamente desde a data do presente Acórdão até a do efetivo recolhimento, caso paga após o vencimento, na forma da legislação em vigor;
	9.5. autorizar desde logo a cobrança judicial das dívidas, nos termos do art. 28, inciso II, da Lei 8.443/1992, caso não atendidas as notificações; 
	9.6. autorizar, caso requerido, nos termos do art. 26 da Lei 8.443/1992 c/c o art. 217 do Regimento Interno/TCU, o parcelamento das dívidas em até 36 (trinta e seis) parcelas mensais e sucessivas, sobre as quais incidirão os correspondentes acréscimos legais (débito: atualização monetária e juros de mora; multa: atualização monetária) , esclarecendo aos responsáveis que a falta de pagamento de qualquer parcela importará no vencimento antecipado do saldo devedor, sem prejuízo das demais medidas legais; 
	9.7. declarar a inidoneidade das empresas J. Antônio de Morais Pires Eventos-ME e Francisco Célio Saboya Freire-ME para participar de licitação na Administração Pública Federal, pelo prazo de 2 (dois) anos, com base no art. 46 da Lei 8.443/1992 c/c art. 271 do RI/TCU;
9.8. enviar cópia deste Acórdão à Procuradoria da República no Estado do Ceará, com fundamento no art. 16, § 3º, da Lei 8.443/1992.

Tomada de contas especial instaurada em face da impugnação total das despesas realizadas com recursos de convênio celebrado com o objetivo de apoiar a realização da festa de carnaval de 2009.

Município de Aiuaba/CE.

3. Responsáveis: Ramilson Araújo Moraes (XXX.371.044-XX), ex-Prefeito; Francisco Dário Cavalcante Mota (683.526.03353), ex-Presidente da Comissão de Licitação e Avaliação; J. Antônio de Morais Pires Eventos-ME (72.129.240/0001-00); Francisco Célio Saboya Freire-ME (10.265.678/000150).

13.1. Ministros presentes: José Mucio Monteiro (Presidente), Walton Alencar Rodrigues, Benjamin Zymler, Augusto Nardes, Aroldo Cedraz, Raimundo Carreiro, Ana Arraes, Bruno Dantas e Vital do Rêgo.
13.2. Ministros-Substitutos presentes: Augusto Sherman Cavalcanti, Marcos Bemquerer Costa (Relator), André Luís de Carvalho e Weder de Oliveira.

ACORDAO-COMPLETO-2472362

Acórdão 1521/2021 - Plenário

MARCOS BEMQUERER

p>Verificada a ocorrência de fraude à licitação, declara-se a inidoneidade dos licitantes fraudadores para participar de licitação na Administração Pública Federal, com base no disposto no art. 46 da Lei 8.443/1992.
RELATÓRIO
	Trata-se da Tomada de Contas Especial instaurada pelo Ministério do Turismo - MTur devido à impugnação total das despesas referentes ao Convênio 81/2009 (peça 1, p. 31-48) , celebrado com o Município de Aiuaba/CE, em 20/02/2009, com o objetivo de apoiar a realização da festa de Carnaval nos dias 21 a 24 daquele mês, de acordo com o plano de trabalho aprovado (peça 1, p. 11) . 
2.	Para a execução do objeto, foi pactuada a aplicação de R$ 10.000,00 pelo Convenente e de R$ 150.000,00 pela União (peça 1, p. 37) . O ajuste vigorou no período de 20/02/2009 a 19/05/2009 (peça 1, p. 37) , prorrogado para 12/07/2009 (peça 1, p. 52) , com prazo de prestação de contas de até trinta dias a contar do seu encerramento ou do último pagamento efetuado (peça 1, p. 43) .
3.	Os recursos federais foram transferidos em parcela única por meio da Ordem Bancária 2009OB800380, creditada na conta corrente do convênio em 17/04/2009 (peça 9, p. 169) . 
4.	O evento não foi fiscalizado in loco. A prestação de contas e os elementos complementares fornecidos pela municipalidade receberam do concedente as análises abaixo relacionadas:
	a) Parecer Técnico 107/2009, de 07/10/2009 (peça 1, p. 55-56) ,
	b) Nota Técnica de Reanálise 1094/2010, de 21/10/2010 (peça 1, p. 66-71) ,
	c) Nota Técnica de Reanálise 1596/2010, de 14/12/2010 (peça 1, p. 76-79) ,
	d) Nota Técnica de Reanálise 693/2011, de 29/03/2011 (peça 1, p. 82-85) ,
	e) Nota Técnica de Reanálise 1545/2011, de 22/06/2011 (peça 1, p. 91-95) ,
	f) Nota Técnica de Reanálise Financeira 496/2014, de 15/09/2014 (peça 1, p. 116-126) ,
	g) Revisão da Nota Técnica de Reanálise Financeira 496/2014, de 28/11/2014 (peça 1, p. 147) .
5.	Após a realização de diversas diligências, o MTur aprovou a prestação de contas sob os aspectos físico e financeiro, segundo consta da Nota Técnica de Reanálise 1545/2011. Entretanto, em razão de "indícios de montagem do procedimento licitatório, de superfaturamento e de utilização de documentos falsos para justificar as despesas", apontados pelo Ministério Público Federal no Despacho 640/2014, emitido no bojo do Inquérito Civil 1.14.0C4.Processo 000061/2013-81, o Concedente reprovou a prestação de contas sob o aspecto financeiro, por meio da Revisão da Nota Técnica de Reanálise Financeira 496/2014.
6.	A Secretaria Federal de Controle Interno certificou a irregularidade das contas (peça 1, p. 197) e a autoridade ministerial manifestou haver tomado ciência desse parecer (peça 1, p. 205) .
7.	Neste Tribunal, a Secretaria de Controle Externo no Estado do Ceará - Secex/CE, ora denominada Secretaria do TCU no Estado do Ceará - SEC/CE, primeiramente realizou diligência ao MTur (peça 6) , a fim de obter cópia da documentação apresentada pelo convenente a título de prestação de contas e informações complementares. Obteve, em resposta, os elementos autuados nas peças 9-10.
8.	Na sequência, a Unidade Técnica realizou a citação do Sr. Ramilson Araújo Moraes (peça 17) , ex-Prefeito, em solidariedade com o Sr. Francisco Dário Cavalcante Mota (peça 15) , ex-Presidente da CLA daquela municipalidade, e com Francisco Célio Saboya Freire - ME (peça 13) e J. Antônio De Morais Pires Eventos - ME (peça 19) , para, no prazo de quinze dias, recolherem o débito de R$ 150.000,00, atualizado monetariamente desde 23/04/2009 até o efetivo recolhimento, abatido da quantia de R$ 525,00, ressarcida em 21/05/2009, e/ou apresentarem alegações de defesa quanto aos seguintes indícios de montagem do procedimento licitatório, superfaturamento e utilização de documentos falsos para justificar despesas:	  
	a) no Pregão 2009.02.02.001, só consta a documentação de habilitação dos vencedores Francisco Célio Saboya Freire-ME e J. Antônio de Morais Pires Eventos-ME, embora tenha havido um terceiro licitante, pelo menos formalmente;
	b) o Certificado de Regularidade do FGTS e o Comprovante de Inscrição e de Situação Cadastral no CNPJ de ambas as empresas vencedoras foram emitidos no mesmo dia e horário, com diferença de poucos segundos de um para o outro;
	c) em 2012 a empresa Francisco Célio Saboya Freire-ME foi contratada pelo Município de Aiuaba/CE para a realização de festejos similares de carnaval e de celebração da emancipação política, por valores 40% a 50% mais baratos, conforme empenhos P0217003-Secul, de 17/02/2012, e P0912001-Secul, de 19/09/2012, disponíveis no Portal da Transparência do TCM/CE;
	d) o Contrato de Serviços de propaganda volante tem como contratantes José Elias da Silva e J. Antônio de Morais Pires Eventos-ME, embora tais serviços tenham sido licitados e pagos para Francisco Célio Saboya Freire-ME;
	e) o Comprovante de Irradiação emitido pela Rádio Cultura dos Inhamuns Ltda. indica como cliente a Prefeitura Municipal de Aiuaba-CE, apesar de o serviço ter sido licitado e pago para Francisco Célio Saboya Freire-ME.
9.	O Sr. Ramilson Araújo Moraes apresentou alegações de defesa (peça 25) . Apesar de o empresário Francisco Célio Saboya Freire-ME ter tomado ciência do expediente que lhe foi encaminhado em 23/2/2017 (aviso de recebimento à peça 22) , ele não se manifestou. Frustradas as tentativas de citação do Sr. Francisco Dário Cavalcante Mota e da empresa J. Antônio de Morais Pires Eventos-ME, conforme certificado à peça 29, foi promovida a citação via edital (peças 31 e 37) .
10.	Acolhendo manifestação do Ministério Público junto ao Tribunal de Contas da União - MP/TCU, representado pelo Subprocurador-Geral Paulo Soares Bugarin (peça 46) , restituí os autos à SEC/CE (peça 47) , a fim de que fossem esgotadas as tentativas de citação do Sr. Francisco Dário Cavalcante Mota e da empresa J. Antônio de Morais Pires Eventos-ME pela via postal. 
11.	Dessa feita, as comunicações destinadas ao Sr. Francisco Dário Cavalcante Mota (peças 52-54) e à empresa J. Antônio de Morais Pires Eventos-ME (peças 55-57) foram recebidas em seus respectivos endereços, indicados nos Sistemas Corporativos do TCU e na Internet (Avisos de Recebimento às peças 58-60 e 63-65) . 
12.	O Sr. Francisco Dário Cavalcante Mota encaminhou alegações de defesa (peças 61 e 62) , enquanto a empresa J. Antônio de Morais Pires Eventos - ME manteve-se silente. 
13.	Transcrevo, no essencial, e com ajustes de forma, a instrução em que a SEC/CE examinou a matéria discutida nos autos (peça 68) :
"EXAME TÉCNICO
 (...) 
28.1.	Ocorrência a: o Pregão 2009.02.02.001 só contém a documentação de habilitação dos vencedores Francisco Célio Saboya Freire-ME e J. Antônio de Morais Pires Eventos-ME, embora formalmente tenha havido um terceiro licitante
Alegações de Defesa
28.1.1.	O Sr. Ramilson Araújo Moraes, ex-Prefeito, afirma que (...) no Pregão Presencial constam os preços propostos pelos seguintes participantes:
a) 	Cactus Serviços e Eventos (nome de fantasia de Francisco Célio Saboya Freire-ME) , [que tem por] atividade econômica principal serviços de organização de feiras, congressos, exposições e festas) : R$ 40.000,00 para o fornecimento do serviço de locação de palco, som, iluminação; R$ 15.000,00 para o fornecimento do serviço de chamada em emissora de rádio por meio de inserções de 30 segundos; R$ 59.000,00 na contratação de banda musical de renome regional de menor porte e R$ 46.000,00 na contratação de banda musical de renome local;
b)	TM Promoções Artísticas (nome de fantasia de J. Antônio de Morais Pires Eventos-ME) , cuja principal atividade econômica consiste em artes cênicas, espetáculos e atividades complementares: R$ 42.000,00 para o fornecimento dos serviços da primeira categoria; R$ 8.400,00 para divulgação em rádio; R$ 12.500,00 para divulgação em carros de som, e R$ 58.980,00 pela maior banda musical e R$ 45.960,00 pela menor banda musical; e
c) RCL Construções Ltda. (nome fantasia de Antônio Alan Leite Saraiva) , cuja atividade principal - serviços de engenharia -, é incompatível com a maior parte dos itens licitados, e apresentou os maiores preços em todos os itens.
28.1.2.	Segundo a Nota Técnica de 2ª Reanálise Financeira 496/2014 (peça 1, p. 116-126) :
'Em acordo com as regras previstas no art. 4° da lei de regência e previstas no item 7 do edital de regência, procedeu-se à ordenação das propostas com base unicamente nos preços propostos e tomando em conta que RCL CONSTRUÇÕES LTDA não apresentou preços até 10% superiores (e sim, maiores que isso) ao mais baixo apresentado, constata-se a realização da hipótese prevista no inciso IX do art. 4° da lei de regência do pregão e, embora convidada pelo pregoeiro 'a formular lances de forma sequencial, a partir do autor de proposta de maior preço e os demais em ordem decrescente de valor', quedou silente, o que tomou sua participação meramente formal. 
Não bastasse tal inferência, há de se tomar em conta que o pregoeiro, a despeito da constatação expendida na letra 'c' acima, assentou que 'todas as empresas estavam de acordo com as exigências do Edital', quando na verdade a RCL não 'prestou ou está prestando serviços compatíveis em características com o objeto da licitação (item 5, subitem 5.1, parágrafo II, do Edital, sobre a qualificação técnica) , indiciando assim o direcionamento do certame.'
28.1.3. 	O Sr. Francisco Dário, Presidente da CPL, da mesma forma, [alega] que na ata de sessão Ordinária do referido Pregão consta[m] a[s] assinatura[s] dos três licitantes presentes ao ato licitatório, e que a assinatura que não consta na ata é do membro Pedro Cadó de Castro. Afirma não haver nenhuma ilegalidade no pregão presencial mencionado, e que o Ministério Público não trouxe qualquer documento comprobatório de sua alegação.
Análise
28.1.4.	Considerando que os responsáveis não trouxeram aos autos a documentação referente à empresa RCL Construções Ltda., [eles] não conseguiram comprovar o equívoco por parte do órgão ministerial, segundo suas defesas, permanecendo a irregularidade do item.
28.2. Ocorrência b: o Certificado de Regularidade do FGTS e o Comprovante de Inscrição e de Situação Cadastral no CNPJ das duas empresas vencedoras foram emitidos no mesmo dia e horário, com diferença de poucos segundos de uma para outra
Alegações de Defesa
28.2.1.	Os Srs. Ramilson Araújo Moraes e Francisco Dário Cavalcante Mota afirmam que: o certificado e o comprovante [em questão] são emitidos on line nos sites dos órgãos competentes, sendo totalmente alheia à Prefeitura a data em que foram emitidos; foge às suas competências fiscalizar a emissão de tais documentos, sendo necessário apenas certificarem-se de que [eles] são atuais e originais; como as duas empresas tinham o mesmo prazo para entregar os documentos de habilitação, é possível que tenham emitido os seus documentos no mesmo período, devido à necessidade de atualização deles; tal fato não demonstra nenhuma fraude ou irregularidade, tornando totalmente indevida e sem cabimento a alegação do Órgão Ministerial (peças 40 e 61) .
Análise
28.2.2.	As alegações dos responsáveis apenas corroboram a irregularidade que lhes fora imputada, não apresentando quaisquer elementos que afastem a sua ocorrência. O fato da emissão das certidões das duas empresas licitantes praticamente no mesmo momento é mais um indício de conluio entre tais empresas. Por força de dispositivos legais, entendimento confirmado pelo STF e pacífica jurisprudência do TCU, compete exclusivamente ao gestor dos recursos o ônus de provar a sua correta aplicação, fornecendo todas as provas da regular aplicação dos recursos sob sua responsabilidade, o que não foi feito no presente caso.
28.3. Ocorrência c: no ano de 2012 a empresa Francisco Célio Saboya Freire-ME foi contratada pelo Município de Aiuaba/CE para a realizar festejos similares de carnaval e de celebração da emancipação política, por valores de 40% a 50% mais baratos, conforme empenhos P0217003-SECUL, de 17/02/2012, e P0912001-SECUL, de 19/09/2012, disponíveis no Portal da Transparência do TCM/CE;
Alegações de Defesa
28.3.1.	O Sr. Ramilson Araújo Moraes assevera ser descabido [esperar] que os preços dos serviços [praticados] em 2009 se mantivessem estáveis até 2012. Como o nosso país está mergulhado numa grave crise econômica, inúmeras empresas vêm fechando suas portas por conta da queda de demanda. A diminuição de preços pode ter sido uma tentativa da empresa de se reestruturar financeiramente. Também pode ser explicada pelo fato de que em 2009 a empresa forneceu toda a estrutura para a realização do evento (palco, som, iluminação, divulgação) , ao passo que em 2012 a contratação se restringiu à intermediação das bandas. 
28.3.2.	O Sr. Francisco Dário afirma que em 2009 a empresa Francisco Célio Saboya Freire - ME foi contratada para realizar evento de quatro dias, e que em 2012 a referida empresa foi contratada para realizar evento com duração de apenas um dia, no Distrito de Barra/CE.
Análise
28.3.3.	No Portal da Transparência dos Municípios do Tribunal de Contas do Estado do Ceará (peça 39, p. 2) , constatamos que o empenho P0217003, de 17/2/2012, no valor de R$ 66.400,00 refere-se ao serviço de contratação de Bandas Musicais para apresentação do Carnaval 2012, conforme processo licitatório 2012.01.20.002, (peça 39, p. 1) . Já a licitação de 2009, para a realização de serviços similares, a empresa Francisco Célio Saboya Freire - ME ofereceu os valores de R$ 59.000,00 na contratação de banda musical de renome regional de menor porte e R$ 46.000,00 na contratação de banda musical de renome local, totalizando R$ 105.000,00.
28.3.4.	Portanto, constata-se que no ano de 2012 a empresa Francisco Célio Saboya Freire - ME foi contratada pelo município de Aiuaba/CE para a realização de festejos de carnaval pelo valor de R$ 66.400,00, enquanto, no ano de 2009, a mesma empresa havia sido contratada para prestar serviços similares, ou seja, contratação de bandas musicais, para apresentação do carnaval 2012, pelo valor de R$ 105.000,00. 
28.3.5.  As alegações de defesa apresentadas pelos responsáveis não podem ser acatadas por não terem sido capazes de elidir a irregularidade em tela.
28.4. Ocorrência d: o contrato de serviços de propaganda volante tem como contratantes José Elias da Silva e J. Antônio de Morais Pires Eventos - ME, embora tais serviços tenham sido licitados e pagos para Francisco Célio Saboya Freire - ME
Alegações de Defesa
28.4.1. O Sr. Ramilson Araújo Moraes alega que se operou o instituto da subcontratação, previsto no art. 72 da Lei 8.666/1993, destinado a garantir a competitividade no certame, permitindo que o licitante vencedor execute serviços mais especializados mediante a contratação de terceiros, por sua responsabilidade. 
28.4.2. Afirma que Francisco Célio Saboya Freire-ME subcontratou as empresas Rádio Cultura dos Inhamuns Ltda. e José Elias da Silva Antônio de Morais Eventos-ME visando a melhor prestar os serviços. Ressalta que os serviços foram devidamente [executados] e usufruídos pelos frequentadores do evento, podendo ser comprovados por meio de prova testemunhal e do amplo material comprobatório já acostado aos autos. 
28.4.3. 	Requer o saneamento das pechas, tendo em vista a regularidade dos itens e a total observância da Lei 8.666/1993 e da Constituição Federal, pois para haver a imputação de débito deve ficar inequivocamente comprovado o dano ao erário e/ou enriquecimento ilícito do administrador ímprobo. 
28.4.4. O Sr. Francisco Dário Cavalcante Mota alega que a suposta falha, meramente formal, não justificaria a desaprovação das contas do convênio, haja vista que o serviço foi devidamente prestado, sem nenhum dano ao erário. Cita a sentença proferida pelo Pleno Tribunal Federal da Quarta Região, que no mérito reconheceu a [inexistência] de uso de documento falso e de simulação de licitação.
Análise
28.4.5.	No Edital do Pregão 2009.02.02.001 (peça 9, p. 19-34) não existe nenhuma cláusula referente ao instituto da subcontratação. Independentemente da previsão em contrato, é necessário que a subcontratação seja previamente autorizada pela Administração. A subcontratação realizada sem autorização configura um dos casos de rescisão contratual previstos no art. 78, inciso VI, da Lei 8.666/1993. Em virtude disso, é indispensável que o edital e o contrato prevejam explicitamente a possibilidade de subcontratação [e os respectivos] critérios: serviços que poderão ser subcontratados, percentuais da subcontratação, dentre outros.
28.5. Ocorrência e: o comprovante de irradiação emitido pela Rádio Cultura dos Inhamuns Ltda. indica como cliente a Prefeitura Municipal de Aiuaba/CE, embora o serviço tenha sido licitado e pago para Francisco Célio Saboya Freire-ME.
Alegações de Defesa
28.5.1.	O Sr. Francisco Dário Cavalcante Mota apresentou declaração emitida pela Rádio Cultura dos Inhamuns (peça 61, p.14) , de que os serviços por ela prestados foram [pagos] pelas empresas vencedoras do certame licitatório pregão presencial 2009.02.02.001, não tendo o Município de Aiuaba/CE pago qualquer quantia em nome delas.
Análise
28.5.2.	A declaração da Rádio Cultura dos Inhamuns tem o seguinte teor:
'Declaro para os devidos fins de prova junto ao Ministério do Turismo - MTUR, [quanto à] a realização do Caranaiuaba/2009, objeto do Convênio 81/2009, [que] houve a prestação de serviços de divulgação do evento na rádio, no período de 21 a 24/02/2009, nos horários dos Programas Rei em Notícias, Manhã de Sucesso, Opinião do Povo e Arrochando o Nó.
Declaro também que os serviços acima citados foram prestados para a empresa J. Antônio de Moraes Pires Eventos - ME, inscrita no CNPJ 72.129.240/0001-00, conforme Mapa de Irradiação, onde consta o PI de Nº 010111, [e que foi] emitido o comprovante em nome da Prefeitura Municipal de Aiuaba equivocadamente.
Declaro que todas as informações prestadas são verdadeiras e nos colocamos a disposição para outras informações se necessárias.'
28.5.3.	Entretanto, a jurisprudência desta Corte é no sentido de que declarações de terceiros, isoladamente, não são suficientes para comprovar que recursos públicos transferidos por meio de convênio foram regularmente aplicados na consecução do objeto pactuado.
28.5.4.	Segundo entendimento já pacificado do TCU, essas declarações possuem baixa força probatória, atestando tão-somente a existência da declaração, mas não o fato declarado. Por isso, é dever do interessado demonstrar a veracidade do alegado, principalmente quando não apresentados os documentos capazes de estabelecer nexo de causalidade entre o desembolso dos recursos recebidos e os comprovantes de despesas apresentados (Acórdãos 6.942/2015, 6.723/2015 e 7.580/2015 da 1ª Câmara e 8.938/2015 e 512/2016 da 2ª Câmara, entre outros) .
28.5.5.	Assim, compete ao gestor provar a regular aplicação dos valores que lhe foram confiados para consecução do objeto pactuado. A comprovação adequada do destino dado aos recursos públicos federais sob sua responsabilidade é decorrente de expresso dispositivo constitucional contido no art. 70, parágrafo único, da Constituição Federal, bem assim do disposto no art. 93 do Decreto-lei 200/1967 c/c o art. 66 do Decreto 93.872/1986.
28.5.6.	Desse modo, o documento apresentado não é suficiente para demonstrar a correta aplicação dos recursos.
28.5.7.	As alegações de defesa apresentadas pelo Sr.  Ramilson Araújo Moraes e pelo Sr. Francisco Dário Cavalcante Mota não podem ser acatadas por não terem sido capazes de elidir a irregularidade em tela.  Ante as considerações supra, propomos o julgamento pela irregularidade das contas do ex-Prefeito Municipal e do Presidente da Comissão Permanente de Licitação, com aplicação de multa.
29.		Quanto às empresas J. Antônio de Morais Pires Eventos - ME e Francisco Celio Saboya Freire-ME, haja vista o desinteresse delas em apresentar elementos de defesa, persiste o grau de reprovação dos ilícitos apontados, devendo-se prosseguir os autos na situação em que se encontram.
30.	As irregularidades detectadas no processo demonstram que houve a intenção deliberada de fraudar o certame licitatório em discussão. Em tais casos, a Lei 8.443/1992, em seu art. 46, impõe a declaração de inidoneidade das empresas envolvidas para participar de licitação no âmbito da Administração Pública Federal.
31.	É farta a jurisprudência desta Corte de Contas nesse sentido, a exemplo dos seguintes Acórdãos do Plenário: 720/2010 e 686/2011, Rel. Ministro-Substituto André de Carvalho; 888/2011 e 1.293/2011, Rel. Ministro-Substituto Augusto Sherman; 1.262/2007 e 1.553/2011, Rel. Ministro-Substituto Marcos Bemquerer; 928/2008 e 2.735/2010, Rel. Ministro Benjamin Zymler; 1.364/2007, 2.143/2007, 339/2008 e 785/2008, Rel. Ministro Aroldo Cedraz.
 (...) 
34.	Vale ressaltar que a pretensão punitiva do TCU, conforme Acórdão 1441/2016-TCU-Plenário, que uniformizou a jurisprudência acerca dessa questão, subordina-se ao prazo geral de prescrição indicado no art. 205 do Código Civil, que é de 10 anos, contado da data de ocorrência da irregularidade sancionada, nos termos do art. 189 do Código Civil, sendo este prazo interrompido pelo ato que ordenar a citação, a audiência ou a oitiva do responsável. No caso em exame, não ocorreu a prescrição, uma vez que a liberação dos recursos/data do pagamento indevido/omissão da prestação de contas ocorreu em 23/4/2009 e o ato de ordenação da citação ocorreu em 6/2/2017.
CONCLUSÃO
35.	Em atendimento ao disposto no art. 202, § 2º, do Regimento Interno do TCU, entende-se que estes autos não dispõem de elementos que permitam o reconhecimento de boa-fé na conduta dos responsáveis. Desse modo, com fundamento no art. 202, § 6º, do RI/TCU, opina-se no sentido de que o Tribunal profira, desde logo, o julgamento de mérito das contas ora examinadas.
36. 	Tendo em vista que, embora devidamente cientificadas, as empresas J. Antônio de Morais Pires Eventos-ME (...) e Francisco Célio Saboya Freire-ME (...) não compareceram aos autos, o Tribunal deve considerá-las revéis, para todos os efeitos, dando prosseguimento à tramitação dos autos, consoante o disposto no art. 12, § 3º, da Lei 8.443/1992.
37.	Assim, diante da revelia dos responsáveis (item 30) e da ausência de boa-fé, bem como da inexistência de outros excludentes de culpabilidade, propõe-se, desde logo, que suas contas sejam julgadas irregulares e condená-los solidariamente em débito nos exatos termos indicados em suas citações, haja vista não terem elidido as respectivas condutas ilícitas, aplicando-se, ademais, a multa prevista no art. 57 da Lei 8.443/1992.
PROPOSTA DE ENCAMINHAMENTO
38.	Diante do exposto, submetem-se os autos à consideração superior, propondo:
	a) considerar revéis as empresas J. Antônio de Morais Pires Eventos-ME (72.129.240/0001-00) e Francisco Célio Saboya Freire-ME (10.265.678/000150) , nos termos do art. 12, § 3º, da Lei 8.443/1992;
	b) rejeitar as alegações de defesa dos Srs. Ramilson Araújo Moraes (XXX.371.044-XX) ex-Prefeito de Aiuaba/CE (gestão 2009-2014) e do Sr. Francisco Dário Cavalcante Mota (XXX.526.033-XX) , Presidente da Comissão de Licitação;
	c) com fundamento nos arts. 1º, inciso I, 16, inciso III, alínea 'c'  19, caput, e 23, inciso III da  Lei 8.443/1992, c/c os artigos 1º, inciso  I, 209, inciso III, 210 e 214, inciso III, alínea 'a', do Regimento Interno, julgar irregulares as contas do Sr. Ramilson Araújo Moraes,  do Sr. Francisco Dário Cavalcante Mota (XXX.526.033-XX) e das empresas J. Antônio de Morais Pires Eventos-ME (72.129.240/0001-00) e Francisco Célio Saboya Freire-ME (10.265.678/0001-50) , e condená-los solidariamente  ao pagamento da quantia a seguir especificada, com a fixação do prazo de quinze dias, a contar da notificação, para comprovar, perante o Tribunal (art. 214, inciso III, alínea 'a' do Regimento Interno) , o recolhimento da dívida aos cofres do Tesouro Nacional, atualizada monetariamente, calculados a partir da data discriminada, até a data do recolhimento, na forma prevista na legislação em vigor, abatendo-se na oportunidade, os valores já ressarcidos.
	DATA DA OCORRÊNCIA 
	VALOR ORIGINAL (R$) 

	50.000,00 D
	23/4/2009

	100.000,00 D
	23/4/2009

	525,00 C
	21/5/2009

	d) aplicar individualmente ao Sr. Ramilson Araújo Moraes (XXX.371.044-XX) , ao Sr. Francisco Dário Cavalcante Mota (683.526.03353) e às empresas J. Antônio de Morais Pires Eventos - ME (72.129.240/0001-00) e Francisco Célio Saboya Freire (10.265.678/0001-50) , a multa prevista no art. 57 da Lei 8.443/1992 c/c o art. 267 do Regimento Interno, com a fixação do prazo de quinze dias, a contar das notificações, para comprovarem, perante o Tribunal (art. 214, inciso III, alínea 'a', do Regimento Interno) , o recolhimento das dívidas aos cofres do Tesouro Nacional, atualizadas monetariamente desde a data do acórdão até a dos efetivos recolhimentos, se forem pagas após o vencimento, na forma da legislação em vigor;
	e) autorizar, desde logo, nos termos do art. 28, inciso II, da Lei 8.443/1992, a cobrança judicial das dívidas caso não atendidas as notificações;
	f) autorizar também, desde logo, se requerido, com fundamento no art. 28, inciso I, da Lei 8.443, de 1992 c/c o art. 217, §§ 1º e 2º do Regimento Interno, o parcelamento da (s) dívida (s) em até 36 parcelas, incidindo sobre cada parcela, corrigida monetariamente, os correspondentes acréscimos legais, fixando-lhe[s] o prazo de quinze dias, a contar do recebimento da notificação, para comprovar perante o Tribunal o recolhimento da primeira parcela, e de trinta dias, a contar da parcela anterior, para comprovar os recolhimentos das demais parcelas, devendo incidir sobre cada valor mensal, atualizado monetariamente, os juros de mora devidos, no caso do débito, na forma prevista na legislação em vigor, alertando os responsáveis de que a falta de comprovação do recolhimento de qualquer parcela importará o vencimento antecipado do saldo devedor, nos termos do § 2º do art. 217 do Regimento Interno deste Tribunal;
	g) declarar as empresas J. Antônio de Morais Pires Eventos - ME (72.129.240/0001-00) e Francisco Célio Saboya Freire - ME (10.265.678/000150) inidôneas para participar de licitação na Administração Pública Federal, nos termos do art. 46 da Lei 8.443/1992; 
	h) encaminhar cópia da deliberação ao Procurador-Chefe da Procuradoria da República no Estado do Ceará, nos termos do § 3º do art. 16 da Lei 8.443/1992 c/c o § 7º do art. 209 do Regimento Interno do TCU, para adoção das medidas que entender cabíveis, destacando que o inteiro teor da deliberação, incluindo relatório e voto, pode ser consultado no endereço www.tcu.gov.br/acordaos; 
	i) enviar cópia do Acórdão que vier a ser proferido ao Ministério do Turismo e aos responsáveis, para ciência, informando que a presente deliberação, acompanhada do Relatório e do Voto que a fundamenta, está disponível para a consulta no endereço www.tcu.gov.br/acordaos, além de esclarecer que, caso requerido, o TCU poderá fornecer sem custos as correspondentes cópias, de forma impressa.
14.	 O Diretor Técnico e o Secretário de Controle Externo endossaram a proposta de encaminhamento acima transcrita (peças 69 e 70) . O primeiro destacou que o Despacho 640/2014 do Ministério Público Federal, de 30/5/2014 (peça 1, p. 102-111) , referente ao Inquérito Civil 1.15.004.Processo 000061/2013-81, ao mencionar os indícios de montagem do procedimento licitatório, de superfaturamento e de utilização de documentos falsos para justificar despesas especificados na citação, informou que mediante consulta aos bancos de dados "públicos e sigilosos disponíveis ao Parquet, contataram-se veementes indícios de que J. Antônio de Morais Pires Eventos - ME, nome fantasia T.M. Promoções Artísticas, é integrante de um grupo de empresas 'de fachada' constituídas somente para completar o quórum de licitações e fornecer notas fiscais frias".
15.	O MP/TCU manifestou-se de acordo com a proposta de encaminhamento acima transcrita (peça 71) .
16.	Estando os autos em meu Gabinete, o Sr. Ramilson Araújo de Morais apresentou elementos complementares de defesa (peças 72 e 73) , alegando, em síntese, o que segue:
	a) a prestação de contas foi aprovada pelo órgão concedente, tanto sob o aspecto da execução física como da regularidade financeira, por intermédio da Nota Técnica 1545/2011;
	b) o presente processo tem por objeto as alegações do Ministério Público Federal acerca do procedimento licitatório;
	c) são infundadas as alegações do Ministério Público Federal de que as contratadas seriam empresas de fachada participantes de um grupo criminoso, uma vez que a documentação apresentada no momento de suas contratações (contrato social/requerimento de empresário, certidão simplificada da Junta Comercial, certidões negativas de débitos federais, estaduais e trabalhistas, situação cadastral ativa no CNPJ, certidões previdenciárias e do FGTS, Balanço Patrimonial, certidão negativa de falência) demonstrou que elas eram aptas a executar os serviços contratados, como de fato executaram, o que levou o Ministério do Turismo a aprovar a execução física do convênio e a prestação de contas;
	d) o fato de as empresas terem apresentado toda a documentação solicitada por lei e pelo edital licitatório já resguarda a conduta do gestor e a sua boa-fé, uma vez que, nos termos do art. 22, §1°, da LINDB, devem ser observadas por esta Corte de Contas as circunstâncias práticas que envolveram o ato em análise, as limitações e as condições a que estava exposto o agente público;
	e) as empresas J. Antônio de Morais Pires Eventos-ME e Francisco Célio Saboya Freire-ME sagraram-se vencedoras em vários outros certames licitatórios e prestaram seus serviços em diversos outros municípios do Ceará, conforme comprovado pelas informações extraídas do Portal da Transparência do Tribunal de Contas do Estado do Ceará;
	f) o motivo para que não constem do processo licitatório os documentos de habilitação da empresa RCL Construções Ltda. reside na inversão entre a fase de habilitação e apresentação de propostas contemplada no art. 4º, inciso XII, da Lei 10.520/2002 (Lei do Pregão) ; como a referida empresa não apresentou a menor proposta de preço nem mesmo ofertou lances em nenhum dos itens do certame, o envelope contendo seus documentos de habilitação foi devolvido à interessada sem ter sido aberto;
	g) quanto à emissão dos Certificados de Regularidade do FGTS e dos Comprovantes de Inscrição e de Situação Cadastral no CNPJ de ambas as empresas vencedoras do certame no mesmo dia, e em horário próximo, afirma que não lhe competia a emissão dos referidos documentos, que não foi especificada qual seria a conduta correta por parte da Administração na conferência dos documentos apresentados e tampouco foi indicado o liame subjetivo entre os representantes legais das empresas e o ora defendente; assim, se houve alguma irregularidade, ela se encontra na órbita das empresas, fora da alçada de atuação do ex-Prefeito;
	h) relativamente ao indício de superfaturamento, o padrão comparativo utilizado não se aplica ao caso em exame: em 2009, a empresa Francisco Célio Saboya Freire-ME foi contratada para fornecer o item 1 da licitação (Infraestrutura composta de locação de palco, som, iluminação) , conforme demonstra o contrato em anexo (doc. 5) , e não para a intermediação de atrações musicais, como equivocadamente informa a instrução a cargo da SEC/CE;
	i) ainda que se quisesse comparar o valor das propostas referentes às atrações musicais, é necessário verificar o valor ofertado para os caches individuais, e não o valor total das propostas, pois em 2009 foi cotada a apresentação de seis bandas, ao preço de R$ 104.700,00, e em 2012 a apresentação de três bandas, ao preço de R$ 66.400,00;
	j) no que diz respeito à discrepância entre o vencedor da licitação e destinatário dos pagamentos dos serviços de propaganda volante (Francisco Célio Saboya Freire-ME) e a parte do referido contrato (José Elias da Silva Antônio de Morais Eventos-ME) , trata-se de subcontratação autorizada no art. 72 da Lei 8.666/1993, e que nem a lei nem a jurisprudência desta Corte, exemplificada no Acórdão 5.532/2010, exigem a expressa previsão no edital ou no contrato, bastando que a prática não seja vedada nesses instrumentos;
	k) a subcontratação poderia ensejar mera ressalva capitulada no art. 16, inciso II, da Lei 8.443/1992, sendo incapaz de ensejar a reprovação das contas por não ter havido questionamento sobre a efetiva execução do objeto em questão ou apontamento de dano ao erário;
	l) a divulgação do evento foi subcontratada pela empresa Francisco Célio Saboya Freire-ME junto à Rádio Cultura dos Inhamuns Ltda., tendo esta última reconhecido o erro de emitir o recibo em nome do Município de Aiuaba/CE; ademais, os extratos dos pagamentos realizados demonstram que todo e qualquer pagamento realizado pela municipalidade foi destinado às empresas contratadas por meio do Pregão 2009.02.02.0001. 
17. 	Em petição protocolada em 30/03/2020, o Sr. Ramilson Araújo de Morais requereu a retirada deste processo da pauta virtual de julgamento da 2ª Câmara prevista para realizar-se no dia 31/03/2020 (peça 75) , invocando como fundamento o art. 3º, § 1º, da Resolução 311/2020, para que seja concedida vista dos autos para manifestação da Unidade Instrutiva e do MP/TCU e acerca dos elementos complementares de defesa acima mencionados. O mesmo pedido foi apresentado em 13/04/2020, tendo por objeto a exclusão da pauta de julgamento do dia 15/04/2020 (peça 79) .
18.	Em requerimento datado de 31/03/2020 (peças 76 e 77) , o mencionado Responsável postulou que "estes autos sejam retirados da pauta da sessão virtual e apenas posteriormente inclusos na pauta presencial, quando o funcionamento deste Tribunal de Contas da União retornar ao normal ao fim da pandemia enfrentada pelo País e pelo mundo em razão do novo coronavírus, para que seja possibilitada a realização de sustentação oral presencial pelo causídico (...) , visando esclarecer questionamentos acerca da documentação nova colacionada aos autos, bem como seja viável realizar despacho presencial com os Doutos Ministros desta Corte de Contas com a entrega de memoriais antes do julgamento." 
	É o Relatório.

8.1. de Ramilson Araújo Moraes: Dr. Antonio Braga Neto, OAB/CE 17.713; Ricardo Gomes de Souza Pitombeira, OAB/CE 31.566; Leonardo Roberto Oliveira De Vasconcelos, OAB/CE 18.185; Karla Renara Milério Benevides, OAB/CE 29.010; Joana Alencar Ferreira de Carvalho, OAB/CE 32.043, Priscila Gonçalves Brito, OAB/CE 33.289, Cássio Felipe Góes Pacheco, OAB/CE 17.410.

Procurador Paulo Soares Bugarin.

TOMADA DE CONTAS ESPECIAL. MINISTÉRIO DO TURISMO. CONVÊNIO. APOIO A FESTIVIDADE. COLABORAÇÃO DAS EMPRESAS LICITANTES NA PREPARAÇÃO DE DOCUMENTOS DE HABILITAÇÃO. APRESENTAÇÃO DE DOCUMENTOS INIDÔNEOS PARA COMPROVAR A EXECUÇÃO DE ALGUNS ITENS PACTUADOS. ACOLHIMENTO PARCIAL DAS ALEGAÇÕES DE DEFESA. CONTAS IRREGULARES DE UM GESTOR E DAS EMPRESAS CONTRATADAS. DÉBITO. MULTA. DECLARAÇÃO DE INIDONEIDADE DOS LICITANTES PARA PARTICIPAR DE LICITAÇÃO NA ADMINISTRAÇÃO PÚBLICA FEDERAL. Verificada a ocorrência de fraude à licitação, declara-se a inidoneidade dos licitantes fraudadores para participar de licitação na Administração Pública Federal, com base no disposto no art. 46 da Lei 8.443/1992.

TOMADA DE CONTAS ESPECIAL (TCE)

Secretaria de Controle Externo no Estado do Ceará - Secex/CE, atual Secretaria do TCU no Estado do Ceará - SEC/CE.

2.	Trago o processo à apreciação do Plenário devido à proposta de declaração de empresas como inidôneas para participar de licitação na Administração Pública Federal, nos termos do art. 46 da Lei 8.443/1992.
3.	Os recursos federais pactuados foram transferidos em parcela única por meio da Ordem Bancária 2009OB800380, creditada na conta corrente do convênio em 17/04/2009 (peça 9, p. 169) . 
4.	O evento não foi fiscalizado in loco. Segundo consta da Nota Técnica de Reanálise 1545/2011, após diversas diligências, o MTur aprovou a prestação de contas sob os aspectos físico e financeiro. Contudo, na Revisão da Nota Técnica de Reanálise Financeira 496/2014, o Concedente reprovou a prestação de contas sob o aspecto financeiro, em razão de "indícios de montagem do procedimento licitatório, de superfaturamento e de utilização de documentos falsos para justificar as despesas" apontados pelo Ministério Público Federal no Despacho 640/2014, emitido no bojo do Inquérito Civil 1.14.0C4.Processo 000061/2013-81.
5.	Nesta Corte, a citação dos responsáveis foi ordenada em 06/02/2017 (peça 12) , com base na delegação de competência concedida por este Relator. 
6.	A Secretaria de Controle Externo no Estado do Ceará - Secex/CE, ora denominada Secretaria do TCU no Estado do Ceará - SEC/CE, promoveu a citação do Sr. Ramilson Araújo Moraes, ex-Prefeito, em solidariedade com o Sr. Francisco Dário Cavalcante Mota, ex-Presidente da Comissão de Licitação e Avaliação do Município, e com Francisco Célio Saboya Freire-ME e J. Antônio de Morais Pires Eventos-ME, empresas contratadas, para, no prazo de quinze dias, recolherem o débito de R$ 150.000,00, atualizado monetariamente desde 23/04/2009 até o efetivo recolhimento, abatido da quantia de R$ 525,00, ressarcida em 21/05/2009, e/ou apresentarem alegações de defesa quanto aos seguintes indícios de montagem do procedimento licitatório, superfaturamento e utilização de documentos falsos para justificar despesas:	  
	a) no Pregão 2009.02.02.001, embora tenha havido três licitantes, só consta a documentação de habilitação dos vencedores Francisco Célio Saboya Freire-ME e J. Antônio de Morais Pires Eventos-ME;
	b) o Certificado de Regularidade do FGTS e o Comprovante de Inscrição e de Situação Cadastral no CNPJ de ambas as empresas vencedoras foram emitidos no mesmo dia e horário, com diferença de poucos segundos de um para o outro;
	c) em 2012 a empresa Francisco Célio Saboya Freire-ME foi contratada pelo Município de Aiuaba/CE para realizar festejos similares aos de carnaval e de comemoração da emancipação política, por valores 40% a 50% mais baratos, conforme empenhos P0217003-Secul, de 17/02/2012, e P0912001-Secul, de 19/09/2012, disponíveis no Portal da Transparência do TCM/CE;
	d) embora o serviço de propaganda volante tenha sido licitado e pago para Francisco Célio Saboya Freire-ME, o Contrato tem como partes José Elias da Silva e J. Antônio de Morais Pires Eventos-ME;
	e) apesar de o serviço de divulgação ter sido licitado e pago para Francisco Célio Saboya Freire-ME, o comprovante de irradiação emitido pela Rádio Cultura dos Inhamuns Ltda. indica como cliente a Prefeitura Municipal de Aiuaba/CE. 
7.	Os Srs. Ramilson Araújo Moraes e Francisco Dário Cavalcante Mota apresentaram alegações de defesa, enquanto os empresários Francisco Célio Saboya Freire e J. Antônio de Morais Pires permaneceram revéis.
8.	A SEC/CE, em manifestações uniformes, com a anuência do Ministério Público junto ao TCU, propôs a rejeição das alegações de defesa; o julgamento pela irregularidade das contas de todos os responsáveis, com fundamento no art. 16, inciso III, alínea c, da Lei 8.443/199219, e a sua condenação solidária ao pagamento do débito, correspondente aos recursos federais repassados, descontada a devolução de R$ 525,00 efetuada em 21/05/2009; a aplicação da multa prevista no art. 57 da mencionada lei; e a declaração de inidoneidade das empresas J. Antônio de Morais Pires Eventos-ME e Francisco Célio Saboya Freire-ME para participar de licitação na Administração Pública Federal, nos termos do art. 46 da Lei 8.443/1992.
9. 	Em reforço à proposta acima descrita, o Diretor Técnico destacou que o Ministério Público Federal, ao noticiar os indícios de montagem do procedimento licitatório, de superfaturamento e de utilização de documentos falsos para justificar despesas enfocados na citação, informou que mediante consulta aos bancos de dados "públicos e sigilosos disponíveis ao Parquet, contataram-se veementes indícios de que J. Antônio de Morais Pires Eventos-ME, nome de fantasia T.M. Promoções Artísticas, é integrante de um grupo de empresas 'de fachada' constituídas somente para completar o quórum de licitações e fornecer notas fiscais frias", segundo consta do Despacho 640/2014, referente ao Inquérito Civil 1.15.004.Processo 000061/2013-81. 
10.	Desde logo, manifesto minha anuência parcial aos pareceres proferidos nos autos. Para contextualizar a matéria, destaco que o Plano de Trabalho aprovado pelo MTur previa a alocação de recursos para as seguintes metas (peça 1, p. 11) :
a) chamada em rádio: R$ 5.000,00,
b) carro de som: R$ 10.000,00,
c) banda de renome regional e menor porte: R$ 59.000,00,
d) banda local: R$ 46.000,00,
e) palco, som e iluminação: R$ 40.000,00.
11. 	De acordo com os Contratos 2009.02.18.01 e 2009.02.18.002, de 19/02/2009 (peça 9, p. 102-106 e 108-112) , o empresário Francisco Célio Saboya Freire-ME foi contratado para prestar os serviços e fornecer os itens previstos nas alíneas a e b e e, ao preço de R$ 54.775,00, e a empresa J. Antonio de Morais Pires Eventos-ME, para intermediar as atrações artísticas mencionadas nas alíneas c e d, ao preço de R$ 104.700,00. 
12.	Passo a examinar as ocorrências que motivaram a citação dos gestores e das empresas contratadas. Quanto à ausência dos documentos da habilitação da empresa RCL Construções Ltda. no processo administrativo referente ao Pregão 2009.02.02.001 (alínea a da citação) , assiste razão aos ex-gestores quando afirmam que o rito estabelecido na Lei 10.520/2002 (Lei do Pregão) não contempla a retenção, pela Administração, de documentos de empresa que não tenha oferecido a melhor proposta ou lance para ao menos um dos itens licitados.
13.	De acordo com o disposto no art. 4º, inciso XII, do referido diploma legal, o pregoeiro somente "procede à abertura do invólucro contendo os documentos de habilitação do licitante que apresentou a melhor proposta, para verificação do atendimento das condições fixadas no edital". Assim, a inexistência, no processo, dos documentos de habilitação da empresa RCL Construções Ltda. não sugere a montagem do procedimento licitatório. 
14.	Os ex-gestores também lograram descaracterizar o superfaturamento, supostamente decorrente da contratação da empresa Francisco Célio Saboya Freire-ME, em 2012, pelo Município de Aiuaba/CE, para fornecer atrações artísticas por valores supostamente 40% a 50% mais baratos do que os praticados em 2009 (alínea c da citação) . 
15.	O mapa comparativo de preços do Pregão Presencial 2009.02.02.001 (peça 9, p.  54) registra as seguintes propostas das empresas Francisco Célio Saboya Freire-ME e J. Antonio de Morais Pires Eventos-ME (TM Produções Artísticas) :
Empresa 1 - Francisco Célio Saboya Freire-ME
Empresa 2 - TM Produções Artísticas
Empresa 3 - RCL Construções Ltda.
	EMPRESAS
	PRODUÇÃO E REALIZAÇÃO
	DIVULGAÇÃO
	ATRAÇÕES MUSICAIS

		ITEM 1
	ITEM 1
	ITEM 2
	ITEM 1
	ITEM 2

	Empresa (1)  
	40.000,00
	40,00
	10.000,00
	29.500,00
	11.500,00

	Empresa (2) 
	42.000,00
	42,00
	12.500,00
	29.490,00
	11.490,00

	Empresa (3) 
	43.800,00
	45,00
	14.900,00
	32.000,00
	14.800,00

16.	As propostas iniciais (peça 9, p. 51 e 52) oferecem o seguinte detalhamento:  
PROPOSTA DE PREÇOS DE FRANCISCO CÉLIO SABOYA FREIRE-ME
ATRAÇÕES MUSICAIS
	ITEM
	OBJETO
	UND.
	QTD.
	VR UNIT
	VR TOTAL

	1
	Contratação de banda musical de renome regional de menor porte 
	cachê
	2
	R$ 29.500,00
	R$ 59.000,00

	2
	Contratação de banda musical de renome local 
	apres.
	4
	R$ 11.500,00
	R$ 48.000,00

	TOTAL
	R$ 105.000,00

PROPOSTA DE PREÇOS DE J. ANTONIO DE MORAIS PIRES EVENTOS-ME  
APRESENTAÇÕES E ATRAÇÕES 
	ITEM
	OBJETO
	UND.
	QTD.
	VR UNIT
	VR TOTAL

	1
	Contratação de banda musical de renome regional de menor porte 
	cachê
	2
	R$ 29.490,00
	R$ 58.980,00

	2
	Contratação de banda musical de renome local 
	cachê
	4
	R$ 11.490,00
	R$ 45.960,00

	TOTAL
	R$ 104.940,00

17.	A propostas de J. Antonio de Morais Pires Eventos-ME que se sagrou vencedora, após o ajuste por lances, é a seguinte (peça 9, p. 59) :
PROPOSTA DE PREÇOS DE J. ANTONIO DE MORAIS PIRES EVENTOS-ME 
APRESENTAÇÕES E ATRAÇÕES - ADEQUAÇÃO
	ITEM
	OBJETO
	UND.
	QTD.
	VR UNIT
	VR TOTAL

	1
	Contratação de banda musical de renome regional de menor porte 
	Cachê
	2
	R$ 29.450,00
	R$ 58.900,00

	2
	Contratação de banda musical de renome local 
	Cachê
	4
	R$ 11.450,00
	R$ 45.800,00

	TOTAL
	R$ 104.700,00

18.	Constata-se que os dados da proposta ajustada por lances são compatíveis com os da Nota Fiscal 100, emitida por J. Antonio de Morais Pires Eventos em 06/04/2009 (peça 1, p. 157) . Neste último documento, duas apresentações de banda de renome regional e menor porte, ao preço unitário de R$ 29.450,00, perfazem o valor de R$ 58.900,00; quatro apresentações de banda musical de renome local, ao preço unitário de R$ 11.450,00, atingem R$ 45.800,00, totalizando R$ 104.700,00.
19.	Ao considerar procedente o indício de superfaturamento, a Auditora Federal de Controle Externo comparou o preço total das atrações que se apresentaram no Carnaval de 2009 (R$ 104.700,00) com o valor constante da nota de empenho P0217003, datada de 16/02/2012, extraído do Portal da Transparência dos Municípios do Ceará (peça 39, p. 2) . O referido documento informa a realização de empenho no valor de R$ 66.400,00, em favor do credor Francisco Célio Saboya Freire-ME, referente "ao serviço de contratação de bandas musicais para apresentação do carnaval 2012, conforme Processo Licitatório 2012.01.20.002". Na análise da Auditora, a similaridade dos eventos autorizaria a comparação dos seus preços totais.
20.	Ocorre que a nota de empenho referente à contratação de 2012 não discrimina os preços unitários praticados naquela ocasião. Esse dado também não é suprido por documentos pertinentes à fase de contratação ou de pagamento. Assim, com base nos documentos acostados aos autos até o exame promovido pela Unidade Técnica, não há elementos para comparar os preços unitários praticados nos dois eventos ora confrontados.
21.	A alegação dos ex-gestores de que houve pequena variação a menor entre os preços unitários praticados em 2009 e 2012 é corroborada pelo Extrato da Licitação 20130120002, também obtido no Portal da Transparência dos Municípios do Ceará, apresentado como defesa complementar (peça 73, p. 52) . Nele se lê que o empresário Francisco Célio Saboya Freire sagrou-se vencedor para o fornecimento dos seguintes itens para a realização do Carnaval de Aiuaba 2012:
Contratação de bandas de reconhecimento local: R$ 10.000,00,
Contratação de bandas de reconhecimento regional e de pequeno porte: R$ 21.600,00,
Contratação de bandas de reconhecimento regional e de médio porte: R$ 34.800,00.
22.	Ademais, não se vislumbra nos autos um paradigma contemporâneo ao Carnaval de 2009 a fim de demonstrar que o valor praticado na respectiva licitação estivesse acima do preço de mercado. Nesse sentido, o Enunciado do Acórdão 1549/2017-TCU-Plenário (Relator Ministro José Múcio Monteiro, catalogado na ferramenta denominada Jurisprudência Selecionada do TCU, estabelece que "o sobrepreço deve ser aferido a partir dos preços de mercado ou com base em sistemas referenciais de preço (...) . Essa constatação deve estar baseada em informações sobre os preços efetivamente praticados no mercado à época".
23.	Pelos fundamentos acima expendidos, restam descaracterizadas as ocorrências descritas nas alíneas a e c das citações. As demais ocorrências que fizeram parte do contraditório não foram desconstituídas. Com relação à coincidência de datas e horários na emissão dos documentos de habilitação das empresas vencedoras da licitação (alínea b) , cabe trazer a relevo os seguintes dados:
		Emissão do Comprovante de Inscrição no CNPJ
	Emissão do Certificado
de Regularidade do FGTS

	Francisco Célio Saboya Freire-ME 
	17/02/2009, 7:18:48
 (peça 9, p. 65) 
	17/02/2009, 19:14:26
 (peça 9, p. 70) 

	J. Antonio de Morais Pires Eventos-ME
	17/02/2009, 7:19:15
 (peça 9, p. 95) 
	17/02/2009, 19:15:18
 (peça 9, p. 90) 

24.	A diferença de menos de um minuto na emissão de cada tipo de certidão constitui indício robusto de cooperação das empresas supostamente contendoras na licitação para a montagem de suas propostas. Tal relacionamento é confirmado pelas evidências de que tanto o serviço de divulgação em rádio, como o de divulgação por meio de carro de som - ambos adjudicados e contratados pelo Município de Aiuaba/CE com o empresário Francisco Célio Saboya Freire-ME -, foram tomados junto aos supostos prestadores de serviço pelo empresário J. Antônio de Morais Pires Eventos-ME (alíneas d e e) , vencido no processo licitatório para esses itens. 
25.	O comprovante de irradiação emitido pela Rádio Cultura dos Inhamuns, integrante da prestação de contas (peça 10, p. 8) , apontou como cliente a Prefeitura Municipal de Aiuaba/CE. Posteriormente, a mencionada Rádio tentou desfazer o alegado equívoco na identificação do tomador dos serviços, emitindo declaração (peça 73, p. 54) de que foi contratada por J. Antônio de Morais Pires Eventos-ME, conforme se lê nos elementos complementares de defesa apresentados pelo Sr. Ramilson Araújo Moraes.
26.	O serviço de divulgação em carro de som foi objeto de recibo emitido pelo prestador de serviço José Elias da Silva (peça 10, p. 3) . Ainda que fosse lícito ao empresário Francisco Célio Saboya Freire-ME terceirizar a execução do serviço, chama atenção o fato de o referido prestador de serviços ter sido contratado pelo empresário J. Antônio de Moras Pires Eventos-ME (peça 10, p. 4) , para execução do "serviço de propaganda volante na divulgação do evento Carnaiuaba/2009", a realizar-se no "período de 21 a 24 de fevereiro 2009, conforme Convênio 81/2009 do Ministério do Turismo".
27.	A confusão na identificação do pretenso subcontratante revela que não havia efetiva concorrência entre os empresários Francisco Célio Saboya Freire-ME e J. Antônio de Morais Pires Eventos-ME, mas sim um concerto para obter a contratação dos serviços contratados pelo poder público, que permeou a fase de execução.  
28.	A frustração ao caráter competitivo do instituto da licitação e a ofensa ao princípio da seleção da proposta mais vantajosa para a Administração, inscritos no art. 3º da Lei 8.666/1993, justificam a aplicação da penalidade prevista no art. 46 da Lei 8.443/1992 às referidas empresas, conforme propõem a SEC/CE e MP/TCU.
29.	Na gradação da penalidade, levo em consideração os indícios de que as empresas se mancomunaram para essa licitação específica. A existência de um esquema de empresas "de fachada" e os diversos indícios de inidoneidade financeira e operacional dos licitantes, noticiados pelo Ministério Público Federal, não foram mencionados nas citações. Assim, não podem fundamentar a decisão de mérito, sob pena de violação ao princípio do contraditório.
30.	No tocante à comprovação das despesas, observa-se que a relação de pagamentos efetuados, as notas fiscais, os recibos, os cheques e os extratos bancários são compatíveis entre si. Francisco Célio Saboya Freire-ME recebeu os recursos em 09/04/2009 e emitiu a Nota Fiscal 6, de 06/04/2009 (peça 1, p. 4 e 5) . J. Antonio de Morais Pires Eventos recebeu os recursos em 22/04/2009 e emitiu a Nota Fiscal 100, de 06/04/2009 (peça 1, p. 9 e 10) . De acordo com o extrato bancário (peça 9, p. 169) , os cheques nominais foram descontados em 23/04/2009.
31.	Ocorre que a lisura de todos esses elementos é maculada pela inconsistência dos subcontratos dos serviços de divulgação, que divergem do Contrato 2009.02.18.002 (peça 9, p. 108-112) combinado com a proposta comercial do licitante vencedor (peça 9, p. 58) , conforme demonstrado no subitem 26 supra. Desse modo, rompeu-se o nexo de causalidade na aplicação dos recursos federais, que ora constituem débito a ser ressarcido.  
32.	A responsabilidade do Sr. Ramilson Araújo Moraes, ex-Prefeito executor do Convênio, decorre do fato de ter aceito e fornecido, a título de comprovação de despesas, elementos conflitantes com o processo administrativo que cuidou da contratação de prestadores de serviços para a execução do evento. A empresa Francisco Célio Saboya Freire-ME responde por ter recebido recursos por serviços que não prestou diretamente nem intermediou. A empresa J. Antônio de Morais Pires Eventos-ME tornou-se responsável por ter se envolvido, ao menos formalmente, na execução de ajuste para o qual não fora contratada. 
33. 	Exclui-se a responsabilidade do Sr. Francisco Dário Cavalcante Mota, Presidente da Comissão de Licitação, por não haver evidência de sua participação no processo de pagamento ou de prestação de contas, nos quais as irregularidades foram constatadas. Embora haja indício robusto de que as propostas comerciais foram elaboradas em conjunto pelas licitantes, não há elementos para afirmar que os agentes públicos concorreram para essa irregularidade. Como não há suspeita de falsidade material ou ideológica nas certidões, a percepção da coincidência de horários de emissão exigiria não apenas a conferência habitual da documentação, mas o confronto documento a documento, providência não esperada num contexto normal. 
34.	Por conseguinte, com base no art. 16, inciso III, alíneas b e c, cabe julgar irregulares as contas do Sr. Ramilson Araújo Moraes e dos empresários Francisco Célio Saboya Freire-ME e J. Antônio de Morais Pires Eventos-ME, condenando-os ao pagamento do débito solidário, no limite dos pagamentos recebidos por cada um deles, ajustados à participação de 94% dos recursos federais nesses   valores, sem prejuízo da aplicação da multa prevista no art. 57 da Lei 8.443/1992.  
35.	Quanto ao pedido de retorno dos autos à Unidade Instrutiva e ao Ministério Público, com vistas à manifestação sobre os elementos adicionais de defesa (peça 75) , não assiste razão ao responsável, haja vista que o art. 160, § 1º, do Regimento Interno do TCU faculta à parte apresentar alegações de defesa ou documentos novos até o término da etapa de instrução, entendida como o momento em que o titular da unidade técnica emite seu parecer conclusivo, de acordo com o § 4º do referido artigo.  
36.	Assim, se por prestígio ao princípio da busca da verdade material, o Relator admite a juntada de novos elementos após o encerramento da fase instrutiva, esse ato não assegura ao responsável o retorno dos autos à Unidade Instrutiva ou ao MP/TCU, ressalvada a possibilidade de o parquet especializado pedir vista dos autos, na forma do art. 112, § 4º, do Regimento Interno do TCU, caso considere necessário inteirar-se da matéria.
	Dessarte, manifesto-me por que seja adotada a deliberação que ora submeto a este Colegiado.
	T.C.U., Sala das Sessões, em 15 de abril de 2020.
MARCOS BEMQUERER COSTA
Relator